【裁判字號】    97,訴,2212
【裁判日期】    980331
【裁判案由】    返還所有權狀等
【裁判全文】
臺灣板橋地方法院民事判決              97年度訴字第2212號
原      告  丙○○
兼法定代理  丁○○○
人
            丁○○○
            乙○○
            甲○○
前列四人共同
訴訟代理人  江肇欽律師
被      告  戊○○
訴訟代理人  郭瑋萍律師
上列當事人間請求返還所有權狀等事件，經本院於民國98年3 月
26 日 言詞辯論終結，判決如下：
    主  文
被告應於原告給付新台幣肆拾伍萬壹仟壹佰捌拾貳元之同時，將
如附表一所示之物返還原告丙○○，將如附表二所示之物返還原
告丁○○○，將如附表三所示之物返還原告乙○○，將如附表四
所示之物返還原告甲○○。
訴訟費用由被告負擔。
    事實及理由
一、本件原告起訴主張：
  (一)緣兩造之被繼承人林石財於民國96年1 月14日死亡，一切權
    利義務關係由兩造共同繼承，原告等四人為辦理林石財之遺
    產繼承相關事宜，乃於96年6 月19日簽立切結書，並交付身
    分證、印鑑章等文件物品，委託被告辦理坐落台北縣土城市
    ○○段492 、493 、494 、495 、515 、519 、520 、526
    、527 、528 、529 、572 、573 、601 、628 、629 等16
    筆地號土地（下稱系爭土地）之繼承登記事務，而上開土地
    業已辦相關登記，並取得台北縣板橋地政事務所核發之土地
    所有權狀，故原告等曾先後於97年5 月21日及同年7 月15日
    發存證信函及律師函，終止雙方間之委任關係，並請被告將
    土地所有權狀及印鑑章等物品返還，惟被告始終置若罔聞，
    原告乃再向土城市調解委員會聲請調解，但被告仍拒絕到會
    參與協調，實不得已始得提起本件訴訟。
  (二)按受任人因處理委任事務，所收取之金錢物品及孳息，應交
    付於委任人，民法第541 條第1 項定有明文，則被告因受託
    辦理系爭土地之繼承登記事務而取得原告交付之印鑑章及身
    分證，以及辦理登記後取得原告名義之土地所有權狀，自應
    交付返還與告。且兩造間之委任關係既已終止，被告即無法
    律上之原因持有印鑑章、身分證及上開土地所有權狀，其拒
    絕拒返還，使被告獲得持有該物品之利益，並造成原告不能
    行使所有權之損害，原告自得依據民法第541 條第1 項規定
    與不當得利之法律關係，請求被告返還。
  (三)為此，依據民法第541 條第1 項規定與不當得利之法律關係
    請求被告將如附表一所示之物返還原告丙○○，將如附表二
    所示之物返還原告丁○○○，將如附表三所示之物返還原告
    乙○○，將如附表四所示之物返還原告甲○○。
二、被告則抗辯：
  (一)緣90年間被告父親林石財開始重病，弟弟即原告丙○○患有
    精神分裂症，母親即原告丁○○○亦身體不好，被告戊○○
    一肩扛起所有費用，父親、母親及患有精神分裂症之弟弟均
    由原告照顧及張羅，還幫大弟林朝琴清償信用卡欠款。豈料
    被告父親去世後，因被告執意要照遺囑走，將父親遺願交付
    之遺贈物交付予伯父之繼承人，因同身為繼承人之原告以及
    大弟林朝琴均認如此有損其權益，拒絕配合辦理，且急著要
    將遺贈物出售，此所以本件訴訟之緣起。
  (二)原告等委任被告處理被繼承人林石財「所有遺產」事宜，包
    括遺產之債務，此自原告甲○○及乙○○出具之切結書，開
    宗明義即載明：「本人同意授權戊○○處理林石財遺產。」
    原告丁○○○亦於同份切結書表示：「本人同意授權戊○○
    處理林石財遺產及印鑑證明的申請和用印。和丙○○的禁治
    產權利由戊○○全權處理。」是原告等人委任被告處理之事
    務自屬林石財遺產相關事宜，包括遺產之債務清償，繼承登
    記之辦理僅為其中一項。
  (三)被告僅遵遺囑，惟原告等人以及另一位繼承人林朝琴一再拒
    絕配合辦理，依被繼承人林石財93年4 月2 日遺囑：「茲列
    明本人遺產分配方式如下：1.台北縣土城市○○○段地號
    4301之1 、之2 、之10、之11、之12、之13、之22、之24、
    之25、之26、之27、之29、之30、之31等筆土地，面積共
    673.37坪，此地1/3 給與亡兄林錦昌之繼承人，其繼承人應
    負擔1/3 地號之稅費，並塗銷設定1000萬元之抵押權。亦即
    被繼承人之遺囑有指示前開土地權利之1/3 ，應遺贈與林錦
    昌之繼承人，此為遺產之債務，豈料，原告等人以及林朝琴
    竟然不願意遵照遺囑辦理，尤其是身為林家長子之林朝琴更
    斷然拒絕，被告不得己，僅得於原告等人同意下，暫將土地
    過戶成繼承人公同共有。
  (四)被告為被繼承人林石財代墊之款項，及受委託處理遺產所支
    出之費用如附件所示，依民法第264 條第1 項規定及民法第
    546 條規定，於原告給付附件所示之費用前，被告自得行使
    同時履行抗辯權。
  (五)為此，請求駁回原告之訴及其假執行之聲請。
三、兩造不爭執之事實：
  (一)原告於96年6 月19日簽訂切結書，載明：「甲○○、乙○○
    同意授權戊○○處理林石財遺產。包括印鑑證明的申請及用
    印。此印章只限於用地土地遺產辦理方面使用，如有金錢債
    務糾紛，概由戊○○全部負責。本人丁○○○同意名下土地
    持分1/4 部分約33.6坪，由遺囑先行處理，但不包括林石財
    遺囑部分（不包括稅賦部份）。... 本人林廖玉同意授權戊○○處理林石財遺產及印鑑證明的申請和用印。和丙○○的
    禁治產權利由戊○○全權處理。」（詳本院卷第24頁）
  (二)原告甲○○、乙○○係林石財之孫，林朝琴、丙○○、戊○○係林石財之子女，丁○○○係林石財之配偶，林石財於96
    年1 月14日死亡，其權利義務由上開等人繼承。（詳本院卷
    第17頁以下）
  (三)原告於於97年5 月21日以存證信函通知被告終止委任關係，
    被告並於同年月23日收受上開信函（有存證信函與回執各2
    件附於本院卷第26-31 頁足憑）。
四、本件爭點與本院判斷：
  (一)原告委任被告辦理林石財遺產之期間，及被告於委任期間辦
    妥之事項：
  按當事人之任何一方，得隨時終止委任契約，民法第549 條
    第1 項定有明文。兩造於96年6 月19日締結委任契約，由原
    告授權被告處理林石財遺產事宜，嗣原告於97年5 月21日以
    存證信函通知被告終止委任契約，上開終止委任契約之意思
    表示並於同年月23日到達被告，則兩造間委任關係之期間始
    自96年6月19日，迄於97年5月23日，至為明確。
  次按受任人因處理委任事務，支出之必要費用，委任人應償
    還之，並付自支出時起之利息，民法第546 條第1 項定有明
    文。查原告主張其因受託辦理林石財遺產事宜，支出繼承費
    用總計79萬9779元（即(1)遺囑費用4 萬元，(2)登記規費18萬
    5533元，(3)地價稅57萬4212元）乙節，其中(1)遺囑費用非被
    告委託辦理之事項，不得依前揭規定請求被告返還，(2)登記
    規費18萬5533元部分已據提出房地產登記費用明細表1 件為
    證（附於本院卷第253 頁），且據原告所不爭執，自堪信為
    真實，惟林石財之繼承人計有配偶丁○○○、子女丙○○、
    戊○○、林朝琴（以上4 人應繼分均為1/5） 、孫乙○○、
    甲○○（代位繼承，兩人應繼分合計1/5）， 則被告支出之
    登記規費18萬5533元中有1/5 即3 萬71 06 元（元以下四捨
    五入），應由被告按其應繼分自行支出，應予扣除，不得請
    求原告償還，因此，被告得請求原告償還之登記費用應為14
    萬8426元；至於(3)被告繳納與繼承登記有關之稅捐費用，計
    有96年9 月5 日繳納之28萬7106元、9 萬1305元、34元，總
    計為37萬8445元（有收據3 件附於本院卷第259-260 頁足憑
    ），其中有1/5 即7 萬5689元，應由被告按其應繼分自行支
    出，經予扣除，則被告得請求原告給付與繼承登記有之稅捐
    費用應為30萬2756元。因此，被告依委任關係得請求原告給
    付上開(1)至(3)之金額總計為45萬1182元（計算式：148426+3
    02756=451182）。
  原告雖主張：原告三人應繼分之總和僅為3/5 ，被告因處理
    委任事務所支付57萬4212元之費用中，僅有3/5 即34萬4527
    元（元以下四捨五入）得主張同時履行抗辯云云。惟解釋意
    思表示，應探求當事人之真意，不得拘泥於所用之辭句，民
    法第98定有明文。查被繼承人積欠稅款未全部繳清前無法辦
    理繼承登記，且每一繼承人就被繼承人所積欠之全部稅款係
    負連帶清償責任，而非僅按其應繼分對於稅捐機關負清償責
    任，再者，原告亦無法僅按其應繼分僅繳納被繼承人所積欠
    之部分稅款，即可單獨就其繼承之遺產辦理登記，則被告支
    出與處理遺產有關之費用，除被告應按其應繼分負擔之部分
    外，均在原告處理委任事務之範圍內，當事人真意甚明，核
    原告此部分之主張，並不可採。
  被告雖抗辯：其支出之地價稅總計為57萬4212元云云。惟查
    依據台北縣政府依據台北縣政府稅捐稽徵處98年3 月9 日北
    稅法字第0980020142號函所附林石財地價稅繳納情形表之記
    載，自96年6 月19日起至97年5 月23日止，計有(1)96年6 月
    29 日 以林石財之支票繳納3 萬元、(2)96年7 月18日以林石
    財之支票繳納3 萬元、(3)96年8 月20日以林石財之支票繳納
    3 萬元、(4)96年9 月5 日以現金繳納9 萬1305元、(5)96年9
    月5日 以現金繳納28萬7106元，其中第(4)、(5)之繳款係由被
    告所支出，已據提出收據2 件為證，復為被告所不爭執，並
    經本院於上開四(一)中判准在案，至於第(1)至(3)之繳款係以
    林石財之支票所支付，被告復未能舉證林石財支票存款帳戶
    用以支應上開支票之款項係由被告所匯入，尚難認上開(1)至
    (3)之稅款係由被告所支付。次查另依上開林石財地價稅繳納
    情形表之記載，被告固於95年12月29日、96年1 月30日分別
    以其開立之支票先後支付稅款3 萬元、3 萬元，惟95年12月
    29日、96年1 月30日之稅款無論是否係由被告支付，均非在
    原告委託辦理林石財遺產事務之期間內，自不得依據委託之
    法律關係請求原告返還，又被告縱令於95年12月29日、96年
    1 月30日並有支出稅款，並得依不當得利或無因關係等法律
    關係向原告請求，但與委任事務間並無對待給付關係，不得
    主張同時履行抗辯。又原告依據委任之法律關係係請求被告
    給付如附表一至四所示之物品，並非請求被告給付金錢，因
    此，被告亦無從以其不當得利或無因管理等債權主張與其所
    負之返還附表一至四所示之物抵銷，併予敘明。
  被告雖抗辯：其因受原告之委託除支出上開繼承費用外，尚
    支出如附於本院卷第139-141 頁之附表一編號3-12所示之費
    用云云。惟查其中之住院門診費用原告陳稱係於92年2 月10
    日起至96年1 月14日止所支出用，台傭、台勞費用並未提出
    任何證據，外勞費用、醫療用品費用、養護中心費、水電費
    用、農會費用、喪葬費用係於96年6 月19日兩造締結委任契
    約前即已支付，均非屬原告委任被告辦理之事項，亦非被告
    因處理委任事務支出之必要費用，縱令原告主張其曾代被告
    墊付上開費用屬實，其請求對於原告之償還請求權與其應交
    付予原告因處理委任事務而取得物品之義務間，並無對待給
    付關係，不得主張同時履行抗辯。
  被告雖又抗辯：96年6 月14日台北縣政府稅捐稽徵處票據分
    期繳納收據所記載之36萬元亦係由其繳納云云。惟查上開台
    北縣政府稅捐稽徵處分期繳納收據（詳本院卷第26４頁）係
    稅捐機關收受分期票據之收據，並不代表該票據日期必定兌
    現，或不可能由當事人取回，依據台北縣政府稅捐稽徵處98
    年3 月9 日北稅法字第0980020142號函之記載，96年6 月14
    日以後僅於96年6 月29日、96年7 月18日、96年8 月20日曾
    以林石財開立台銀土城分行個人支票各支付3 萬元（即總計
    為9 萬元），其後即未再有以支票支付稅款之情事，另被告
    抗辯上開3 紙支票係由被告所簽發，然上開台北縣政府稅捐
    稽徵處函文已明確記載上開3 紙支票係林石財個人支票，被
    告僅空言主張，顯屬不足採信。
  綜上所述，被告因處理系爭委任事務而支出之必要費用總計
    為45萬1182元，並得依民法第546 條第1 項之規定請求原告
    償還。
  (二)原告請求被告返還如附表所一至四所示物品部分：
  按「受任人因處理委任事務，所收取之金錢、物品及孳息，
    應交付於委任人。受任人以自己之名義，為委任人取得之權
    利，應移轉於委任人。」民法第541 條定有明文。
  查如附表一至四所示之物品係被告因處理委任事務所收取之
    物品，原告自得依民法第541條之規定請求被告返還。
  次查兩造之委任關係已於97年5 月23日終止，被告於委任關
    係終止後拒不返還原告如附表一至四所示之物品，係屬無法
    律上之原因而占用他人之物，原告亦得依據不當得利之法律
    關係請求返還。
  (三)被告主張同時履行抗辯部分：
  按因契約互負債務者，於他方當事人未為對待給付前，得拒
    絕自己之給付，民法第264 條第1 項固定有明文。惟法院如
    認其抗辯為有理由，應命受領遲延之一方當事人，於他方履
    行債務之同時，為對待給付，而非駁回他方當事之訴。
  查原告得依據委任與不當得利之法律關係請求被告給付如附
    表一至四所示之物品，惟被告亦得依據委任之法律關係請求
    原告償還45萬1182元，已如前述，因被告以其對於原告所有
    之45萬1182元債權，對於其所負之返還附表一至四所示物品
    債務，主張同時履行抗辯，本院自應依前揭規定為對待給付
    之判決。
五、從而，原告依據委任與不當得利之法律關係請求被告返還如
    附表一至四所示之物品，及被告主張同時履行抗辯部分，於
    法均無不合，均應准許，爰判命被告應於原告給付新台幣45
    萬1182元之同時，將如附表一所示之物返還原告丙○○，將
    如附表二所示之物返還原告丁○○○，將如附表三所示之物
    返還原告乙○○，將如附表四所示之物返還原告甲○○。
六、結論：原告之訴為有理由，依民事訴訟法第78條，判決如主
    文。
中    華    民    國    98    年    3     月    31    日
                  民事第三庭    法  官  何君豪
以上正本係照原本作成
如對本判決上訴，須於判決送達後20日內向本院提出上訴狀
中    華    民    國    98    年    3     月    31    日
                            書記官  黃琴茜


司法院資訊處製作；財團法人民間司法改革基金會備份。
